【裁判字號】    88,上易,2687
【裁判日期】    890815
【裁判案由】    詐欺
【裁判全文】
臺灣高等法院刑事判決                          八十八年度上易字第二六八七號
    上  訴  人  臺灣臺北地方法院檢察署檢察官
    上  訴  人
    即  被  告  庚○○
    選任辯護人  王東山
                李美寬
                王瀅雅
右上訴人因被告詐欺案件，不服臺灣台北地方法院八十七年度易字第二八二五號，中
華民國八十八年四月十四日第一審判決（起訴案號：臺灣台北地方法院檢察署八十七
年度偵字第八四三五號）提起上訴，本院判決如左：
    主  文
原判決撤銷。
庚○○共同意圖為自己不法之所有，以詐術使人將本人之物交付，處有期徒刑捌月。
    事  實
一、庚○○於民國八十六年一月初，知悉龍華廢橡膠資源處理股份有限公司（以下簡
    稱龍華公司）之發起人己○○，為發展廢橡膠處理事業，亟需他人提供土地以利
    事業之推行，認有機可乘，竟與甲○○（未據起訴）基於共同意圖為自己不法之
    所有之犯意聯絡，先由庚○○與己○○接觸表示願意提供土地，且庚○○、甲○○二人明知甲○○向黃中良、鄭茂生等人所購買坐落臺南縣六甲鎮○○段第七一
    －四一、七一－二八、七二－三七、七二－四一、七二－四五等地號土地，尚有
    向臺南區中小企業銀行（以下簡稱臺南中小企銀）貸款新臺幣（下同）一千九百
    五十萬元未清償，且該筆貸款自八十四年十一月間起即未支付利息，竟於八十六
    年一月間某日，向己○○訛稱上開土地刻正由原土地所有權人黃中良、鄭茂生辦
    理移轉登記予甲○○，且該等土地除設定有第一順位抵押權予臺南中小企銀外，
    並未提供他人設定負擔，因貸款積欠臺南中小企銀之利息二百七十二萬元亦已繳
    清，渠等願提供上開土地投資龍華公司等語，使己○○陷於錯誤認龍華公司僅需
    承擔上開一千九百五十萬元之債務，而同意接受庚○○、甲○○上開投資方案；
    己○○隨即於八十六年一月二十日，在臺北市○○路○段一七０號十一樓林國珍
    律師事務所，分別與甲○○簽訂土地移轉約定書，與庚○○簽訂投資協議書，己○○並於同日簽約當同時交付現金一百萬元予庚○○；嗣於八十六年三月二十一
    日在同一處所，己○○又與庚○○再次簽訂投資協議書，己○○於當日亦交付(1)
    到期日：八十六年四月十一日，金額：二百五十萬元、(2)到期日：八十六年四月
    十一日，金額：五十萬元、(3)到期日：八十六年六月十五日，金額：一百萬元、
    (4)到期日：八十六年六月十五日，金額：一百萬元之本票四紙予庚○○；上開編
    號(1)、(2)之本票並分別由庚○○、甲○○提示兌領。嗣上開土地移轉登記與己○○後，因原貸款利息自八十四年十一月間起即未支付，計積欠臺南中小企銀利息
    、違約金共約四百五十萬元未予清償，嗣於八十六年六月七日經臺南中小企銀聲
    請對上開土地實施強制執行程序，己○○始知受騙。
二、案經己○○訴由臺灣臺北地方法檢察署檢察官偵查起訴。
    理  由
一、訊據上訴人即被告庚○○（下稱被告）就其於八十六年一月初，知悉龍華公司發
    起人即告訴人己○○，亟需他人提供土地以利事業之推行，而與告訴人接觸，甲○○向黃中良、鄭茂生等人所購買坐落臺南縣六甲鎮○○段第七一－四一、七一
    －二八、七二－三七、七二－四一、七二－四五等地號土地，尚有向臺南中小企
    銀貸款而設定第一順位抵押權予臺南中小企銀，告訴人於八十六年一月二十日，
    在臺北市○○路○段一七０號十一樓林國珍律師事務所，與甲○○簽訂土地移轉
    約定書，告訴人並於同日簽約當同時交付現金一百萬元予被告，於八十六年三月
    二十一日在同一處所，告訴人復與被告簽訂投資協議書，告訴人於當日亦交付(1)
    到期日：八十六年四月十一日，金額：二百五十萬元、(2)到期日：八十六年四月
    十一日，金額：五十萬元、(3)到期日：八十六年六月十五日，金額：一百萬元、
    (4)到期日：八十六年六月十五日，金額：一百萬元之本票四紙予被告；上開編號
    (1)、(2)之本票並分別由被告、甲○○提示兌領，上開土地移轉登記與告訴人後，
    因原貸款利息自八十四年十一月間起即未支付，計積欠臺南中小企銀利息、違約
    金共約四百五十萬元未予清償，於八十六年六月七日經臺南中小企銀聲請對上開
    土地實施強制執行程序之事實等均不諱言，惟矢口否認有何詐欺犯行，辯稱：渠
    於上開土地投資案僅係一仲介角色，實際投資者為甲○○，因甲○○人在南部不
    方便，故書立委託書委託渠處理有關之事宜，且投資之土地除上開臺南縣土地外
    ，另包含臺北縣淡水鎮土地，告訴人於簽約當日交付之一百萬元現金，因告訴人
    未能即時籌措資金，已由臺北縣淡水鎮地主予以沒收，而上開臺南縣土地部分，
    於簽訂投資協議書前，告訴人即已作過評估，不可能陷於錯誤，臺南中小企銀所
    以聲請強制執行予以查封，係因告訴人未能依上開投資協議書承擔債務所致，渠
    並未詐騙告訴人云云。惟經查：
（一）被告雖提出一紙由甲○○所書立與被告之授權書一紙，欲供為有關與告訴人間
      之投資事宜，其係受甲○○之委託，其僅係仲介人並非契約當事人，其於八十
      六年三月廿一日係代甲○○簽訂契約之證明云云。然查卷附八十六年一月二十
      日、三月二十一日之二份投資協議書，均於契約之首即將被告之姓名印就其上
      ，而被告於該契約書末簽名欄處，亦均無代理之字樣，此有該投資契約書附卷
      可考；且參以被告於原審審理時即以書狀自陳「八十六年三月廿一日被告及陳
      、江計三人在林國珍律師事務所一樓附近咖啡廳，陳員將齊魯公司投資細節向
      江某詳加說明，林律師亦曾向甲○○確認有關土地貸款事宜，並經甲○○直接
      向林律師及己○○有所說明，當時簽約完成，後甲○○即將土地所有權狀交付
      己○○，陳某開立之支票亦由被告當場轉交甲○○而完成手續」等語（見原審
      卷第十五頁），是足證八十六年一月二十日、三月二十一日簽訂投資協議書時
      ，被告、甲○○均同在場，果前述投資協議書簽訂，係因甲○○人在南部而有
      所不便，而委託被告代為簽立屬實，則投資協議書何以印就被告之姓名為契約
      一方當事人？果被告確代理甲○○而為，被告何以未於契約書末簽名欄處書名
      代理之旨？且八十六年三月二十一日被告與甲○○同時在場，衡諸日常事理，
      甲○○於訂約時既在場，且能直接交付土地所有權狀與告訴人，復能自告訴人
      處取得支票，則甲○○何不便之有，而不能親自簽立投資協議書，而需被告代
      為？足證被告所提出之授權書要屬其事後臨訟製作，其此部分之所辯，顯無可
      採。
（二）另參以被告於本院受命法官八十九年七月十二日調查時，陳稱較之於甲○○，
      其較早認識告訴人等語；雖被告於原審八十七年十月十二日訊問時，供稱：「
      我是中間人，他們怎麼談，我不介入」云云（見原審卷第四十七頁），然甲○○於原審八十七年十一月三十日訊問時，則稱：「（該協議書之內容是誰在談
      ？）大部分都是庚○○在談．．．細節由他談」等語（見原審卷第一百零五頁
      、第一百零六頁）；雖八十六年一月二十日由甲○○與告訴人簽立土地移轉約
      定書，惟同日告訴人所交付之一百萬元，卻由被告書立收據與告訴人，此亦有
      收據一紙附卷可稽；再參以告訴人所交付之現款及已兌領之支票款項計四百萬
      元，除其中一百萬元，因未依約履行，而被臺北縣淡水鎮土地之地主沒收外，
      其於三百萬元部分，被告取得二百五十萬元，甲○○僅取得五十萬元等情，在
      在足證本件以土地投資於告訴人之公司，被告自始即居於主導之地位要無疑義
      ，益證被告其為仲介人之所辯，無足採信。
（三）又以前開臺南縣土地供為抵押，向臺南中小企銀貸款之利息僅繳交至八十四年
      十一月十日，嗣因該貸款之保證人丁○○之父戊○○提存二十五萬元以備訴訟
      費用及部分利息，並聲明將進行買賣，請求暫緩訴訟程序，臺南中小企銀始塗
      銷查封登記，復因嗣該筆貸款終未能依約清償，臺南中小企銀始於八十六年六
      月七日聲請強制執行，該筆貸款所積欠之利息，自八十四年十一月十日起算，
      共計五百零七萬七千八百八十元等情，業據證人戊○○於本院受命法官八十九
      年三月十五日調查時到庭證述明確，並經原審向臺南中小企銀查明屬實，並有
      該行八十八年二月二十二日（八八）南銀市分字第二九號函、土地登記簿謄本
  、臺灣臺南地方法院八十六年度執字第七二六一號強制執行金額計算書分配表
      附卷可查。而被告除曾以甲○○所出具之土地說明，出示於告訴人表明該土地
      貸款之利息二百七十二萬元已繳清、查封已塗銷外，嗣於簽訂投資協議書時，
      經見證律師林國珍詢以利息繳納情形時，被告及甲○○均曾向告訴人稱利息確
      有繳納，甲○○更陳稱繳了二百餘萬元等情，業據證人林國珍律師、徐曦明於
      偵查中證述綦詳，並有甲○○所書立之土地說明在卷可憑。雖上開臺南縣土地
      固曾因貸款保證人之父戊○○提存二十五萬元，惟其係因保證人代為提存金額
      二十五萬元，以備臺南企銀之訴訟費用及部分利息而塗銷查封，利息實際上並
      未獲清償，且該提存金額亦僅二十五萬元，與被告、甲○○所稱已繳清二百七
      十二萬元之利息等情，已有明顯不符，足證被告、甲○○以土地說明表示利息
      已繳清二百七十二萬元一節，顯非事實；況衡諸日常事理，土地出賣人有關買
      賣標的物之土地貸款之利息是否如期繳納，事關買受人於買受後土地負擔之範
      圍；而於本件以該等土地投資於告訴人之公司，果該利息業經如期完納，則告
      訴人以該土地所承擔者僅一千九百五十萬元之債務，果該利息未如期清償，則
      告訴人所需以土地承擔者之債務，尚包括該等遲延清償之利息及違約金之債務
      ，且該等債務恆隨著時間之經過而增加，是甲○○關於該土地貸款之利息是否
      完全清償，確足以影響告訴人簽訂上開投資協議書之意願；查甲○○自黃中良
      、鄭茂生等人購得上開土地後，其為該土地之所有權人，其對於其所購得之土
      地之貸款情形，自無不知之理，其竟書立該紙土地說明，由投資協議書之當事
      人即被告出示於另一方當事人即告訴人，以供為該土地貸款之利息業已清償二
      百七十二萬元之證明，是被告與甲○○共同以前述土地說明，使告訴人陷於錯
      誤至為灼然。被告雖又辯稱告訴人已作過評估，並未陷於錯誤云云，惟查告訴
      人於辦理土地所有權移轉登記之前，與該土地並無關聯，更非該土地貸款契約
      之當事人或其他關係人，其就該貸款之詳情並無法取得完足之資料，而無法知
      悉該貸款之利息是否如期完納，益證被告此部分之所辯，亦無足取。
（四）至被告、甲○○曾因購買臺北縣淡水鎮土地，遭該土地地主沒收現金一百萬元
      等情，固據證人丙○○於原審訊問、本院受命法官調查時到庭結證屬實。而告
      訴人與被告於八十六年一月二十日所簽訂之協議書，曾提及被告所提供之土地
      包含臺北縣淡水鎮土地，固亦有該日簽訂之投資協議書在卷可憑。惟，姑不論
      告訴人與被告事後於八十六年三月二十一日簽訂之投資協議書，已改由被告以
      臺南縣土地作為投資標的，原八十六年一月二十日投資協議內容應已修正，況
      臺北縣淡水鎮土地地主是否沒收告訴人交付之現金一百萬元，與被告及甲○○
      向告訴人誆稱有關台南土地貸款利息已繳清二百七十二萬元，而使告訴人同意
      被告以該土地投資之事實亦屬無涉。縱認被告投資內容包含臺北縣淡水鎮土地
      ，且告訴人所交付之現金一百萬元確係遭該土地地主沒收，惟觀諸上開二份投
      資協議書內容，本件投資應係由被告提供土地作為投資標的，足見覓得土地提
      供予告訴人等相關事項，本係被告依約應負擔之義務，被告與其擬投資之土地
      地主間之權利、義務或糾葛，於法要與告訴人無涉。是上開八十六年一月二十
      日所訂之投資協議書及證人丙○○之證述，尚無以資為被告有利之認定。
（五）另被告於本院受命法官調查時，聲請訊問證人乙○○欲供為被告係仲介人，告
      訴人與甲○○曾直接接洽其他房地產投資事宜之證明云云。惟查被告並非以土
      地投資於告訴人公司之仲介人，其實係契約當事人，業如前述；而於本院受命
      法官八十九年七月十二日調查時，證人乙○○係稱：「甲○○有交謝素玉己○○之支票一百萬元，結果退票，因甲○○欠謝素玉錢，由我出面處理這事，原
      有甲○○，但票是己○○，所以與己○○約好律師那邊談，他說隔天要給我五
      十萬元，那天有聽他們在說木柵土地之事，當天沒有見過庚○○，原己○○答
      應要給一百萬元，結果只給五十萬元，還扣什麼八萬元，所以才給四十二萬元
      ，那天他們說有木柵投資，之後再給我，我為了好與謝素玉交代，請他們帶我
      去看」等語，足證證人乙○○於本院受命法官調查時所證述者，要與本件被告
      被訴之事實並無直接關連，於法要不得執告訴人曾另與甲○○另洽商其他不動
      產事宜，即遽為本件亦係甲○○所為，而與被告無關之認定；況本件犯行係被
      告與甲○○共同參與，亦業如前述，是證人乙○○於本院受命法官調查時所證
      述，於法亦不足以資為被告有利之證明。
（六）綜上所述，被告上開所辯，無非事後卸責之詞，均非可採。本件事證明確，被
      告犯行堪以認定，應予依法論科。
二、核被告所為，係犯刑法第三百三十九條第一項之詐欺取財罪。就本件犯行，被告
    與甲○○間，彼此間有犯意聯絡及行為分擔，均為共同正犯。
三、原審認被告事證明確，而予論罪科刑，固非無見；惟查被告關於本件犯行較之於
    甲○○更係居於主導之地位，且被告自告訴人處所取得之款項復遠多於甲○○，
    其於案發後，就民事部分尚不與告訴人尋求解決之道，或返還所取得之款項與告
    訴人，猶飾詞其為仲介人而與本案無關圖卸刑責，顯見其犯後態度不佳，檢察官
    循告訴人之聲請，認原審僅量刑有期徒刑四月，且諭知緩刑二年，顯有不當，即
    非無理由；被告上訴意旨否認犯行，雖無可取，惟原判決既有可議，自應由本院
    將原判決撤銷改判。爰審酌被告犯罪之動機、目的、手段、所生危害及犯罪後之
    態度等一切情狀，量處如主文第二所示之刑，以示懲儆。
據上論斷，應依刑事訴訟法第三百六十九條第一項前段、第三百六十四條、第二百九
十九條第一項前段，刑法第二十八條、第三百三十九條第一項、罰金罰鍰提高標準條
例第一條前段，判決如主文。
本案經檢察官覃正祥到庭執行職務。
中    華    民    國    八十九    年      八        月       十五       日
              臺灣高等法院刑事第二庭
                              審判長法  官  戴  章  甫
                                    法  官  周  占  春
                                    法  官  林  銓  正
右正本證明與原本無異。
不得上訴。
                                    書記官  吳  美  貞
中    華    民    國    八十九    年      八        月       十七       日
附錄：本案論罪科刑法條全文
刑法第三百三十九條第一項
意圖為自己或第三人不法之所有，以詐術使人將本人或第三人之物交付者，處五年以
下有期徒刑、拘役或科或併科一千元以下罰金。


司法院資訊處製作；財團法人民間司法改革基金會備份。
